【裁判字號】    96,上易,8
【裁判日期】    970220
【裁判案由】    清償借款
【裁判全文】
福建高等法院金門分院民事判決           96年度上易字第8號
上  訴  人  甲○○
訴訟代理人  簡旭成    律師
被  上訴人  乙○○
上列當事人間請求清償借款事件，上訴人對於中華民國96年3月
19日福建連江地方法院95年度訴字第5號第一審判決提起上訴，
本院於97年1月22日言詞辯論終結，茲判決如下：
    主      文
原判決除確定部分外廢棄。
上開廢棄部份，被上訴人在第一審之訴駁回。
第一、二審訴訟費用，除確定部份外，由被上訴人負擔。
    事實及理由
一、被上訴人起訴主張：兩造於民國87年5月27日結婚後，因雙
    方感情不睦，即於89年5月26日向戶政機關辦理離婚登記。
    離婚後上訴人因無力償還信用卡債，曾於93年12月28日向伊
    借款新臺幣（下同）六十萬元，並簽發同額之本票一紙。然
    上訴人嗣又以離婚要件不符法律規定為由，向臺灣桃園地方
    法院提起確認婚姻關係存在之訴，被上訴人為求息事寧人，
    經多次與上訴人協議後，於94年10月3日雙方簽立協議書如
    下：「兩造婚姻關係於89年5月26日向中壢戶政機關登記之
    日即解除，乙方（即上訴人）願撤銷於桃園地方法院（94年
    家訴字第64號）對男方（即被上訴人）提起『確認婚姻關係
    存在』訴訟，且乙方爾後不得再對甲方提起類案訴訟」、「
    93年12月28日乙方與甲方借貸簽具之本票（號碼27452，按
    應係274952號）聲明作廢，甲方無條件歸還乙方。惟為防止
    乙方未履行本協議內容條約，需另簽訂借據3張（每張二十
    萬），如乙方依約履行，甲方每半年（95年4、10月及96年3
    月）各歸還乙張借據」等情。詎上訴人於95年2月14日再次
    向桃園地方法院提起「確認婚姻關係」訴訟，顯已違反兩造
    前揭之協議。爰依消費借貸契約關係，請求上訴人返還先前
    93 年之借款六十萬元。並聲明：上訴駁回等語。
二、上訴人則以：被上訴人迄未舉證證明兩造間有何60萬元之借
    貸關係存在，而94年10月3日簽訂之協議書，亦未載明上訴
    人積欠被上訴人任何債務，而僅係表示本票作廢，且之前於
    94年4月4日之協議書亦未提及借貸事宜，反允諾應支付上訴
    人房租、生活費及小孩日常支出，雙方離婚後感情破裂，被
    上訴人又豈可能借貸60萬元予上訴人；再者，依兩造94年10
    月3日之協議書，雙方已就相關債務、扶養及財產問題達成
    和解，縱使雙方存有借貸關係，亦已因簽立該和解契約而使
    借貸關係消滅，被上訴人自不得再持已消滅之借款請求權再
    向上訴人請求。縱使上訴人事後違反和解協議之內容提起確
    認婚姻無效之訴訟，亦僅為如何本於和解契約請求之問題，
    並不會使原已消滅之權利恢復？更何況身分關係涉及公益，
    以契約約定上訴人不得提起該等訴訟，應屬違反公序良俗而
    無效；再退萬步而論，如鈞院仍認被上訴人此部份之請求為
    有理由，被上訴人應亦得依不當得利之規定，向被上訴人請
    求自89年6月起至94年9月止，兩造之子陳子翔以每月一萬元
    計算之扶養費用，合計共六十四萬元，二者亦得互相抵銷等
    語。並聲明：原判決關於命上訴人給付60萬元及法定遲延利
    息部分廢棄，並駁回該部分被上訴人第一審之訴等語。
三、程序部分
  (一)本件上訴人於94年7月11日向臺灣桃園地方法院聲請對被上
    訴人發支付命令，並於94年9月13日持該支付命令及確定證
    明書向福建金門地方法院聲請強制執行被上訴人於第三人處
    受領之薪資債權，使被上訴人94年10月至12月間之薪資共計
    六萬四千五百四十五元遭扣押並移轉予上訴人，惟該執行名
    義確定證明嗣經臺灣桃園地方法院依法撤銷，其執行命令亦
    因而經福建金門地方法院撤銷，上訴人該違法扣押行為致被
    上訴人受有六萬四千五百四十五元之損害，被上訴人爰依不
    當得利之法律關係，請求上訴人給付六萬四千五百四十五元
    ，及自起訴狀繕本送達翌日起即95年6月10日起至清償日止
    ，按年息百分之五計算之利息，此部份請求業經原審為被上
    訴人勝訴之判決，上訴人就此並未提起上訴而已確定。
  (二)被上訴人為維護其權益，就上揭扣薪事件委任律師處理相關
    事宜，因而支出律師費用五萬元，亦據其依侵權行為法律關
    係請求上訴人賠償該支出之費用，此部分請求亦據原審為駁
    回被上訴人請求之判決，被上訴人復未提起上訴而亦確定之
    ，均先予敘明。
四、兩造不爭執之事項
  (一)兩造於87年5月27日結婚後，育有一子陳子翔，嗣因雙方感
    情不睦，即於89年5月26日向戶政機關辦理離婚登記，並分
    別於90年5月8日、94年4月4日及94年10月3日簽訂協議書等
    情，為兩造所不爭執，並有協議書為憑（95年度促字第87號
    卷第6至7頁、95年度訴字第5號卷第28頁）。
  (二)上訴人於95年2月14日向台灣桃園地方法院提起確認婚姻關
    係之訴（95年度家訴字第16號），經該院審理後，於95年7
    月11日判決駁回其請求，為兩造所不爭執，並有民事起訴狀
    （95年度促字第87號卷第15至16頁）、臺灣桃園地方法院95
    年度家訴字第16號判決等件（95年度訴字第5號卷第36至37
    頁）在卷可稽。
五、得心證之理由
  (一)被上訴人主張上訴人因須償還信用卡款，曾於93年12月28日
    向伊借款六十萬元，並簽發同額本票一紙交付予伊，伊即於
    93年12月29日匯款十萬元至上訴人郵局帳戶，並當面交付上
    訴人現金三十萬元，另於同年月30日又匯款二十萬元至其郵
    局帳戶，嗣因雙方於94年10月3日簽立協議書，約定將前揭
    本票歸還上訴人，上訴人則另簽立各二十萬元之借據三張以
    供擔保，是雙方確有借貸關係存在等語；上訴人則以兩造間
    並無借貸關係存在，被上訴人匯款三十萬元部分，係其答應
    照顧小孩及房屋裝潢之費用，並否認被上訴人有當場交付現
    金三十萬元予伊，且兩造間既已另有協議書存在，就雙方之
    前成立之各項債權債務關係，亦應依該協議書所訂之條件履
    行等語置辯。
  (二)經查，上訴人於93年12月28日簽發六十萬元之本票予被上訴
    人，而被上訴人亦於同年月29、30日分別匯款十萬元及二十
    萬元至上訴人郵局帳戶，嗣因雙方於94年10月3日簽立協議
    書，約定將該本票歸還上訴人，上訴人則另簽立各二十萬元
    之借據三紙交付被上訴人等事實，為兩造所不爭執，並有上
    訴人簽發之本票一紙（95年度促字第87號卷第8頁）、被上
    訴人中國信託商業銀行存款存摺、匯款單（95年度訴字第5
    號卷第43至45頁）、協議書（95年度促字第87號卷第6至7頁
    ）及借據（95年度促字第87號卷第10至12頁）等件在卷可稽
    ，被上訴人此部份主張，自堪信為真實。
  (三)惟按，和解，謂當事人約定，互相讓步，以終止爭執或防止
    爭執發生之契約，且和解有使當事人所拋棄之權利消滅及使
    當事人取得和解契約所訂明權利之效力，民法第736條、第
    737條分別訂有明文。查依兩造於94年10月3日簽訂之協議書
    已載明：「一、兩造於民國94年4月4日所簽訂之協議書所有
    內容即日聲明永久作廢。二、民國93年12月28日乙方與甲方
    借貸簽具之本票（號碼27452，按應係274952號）聲明作廢
    ，甲方無條件歸還乙方，惟為防止乙方未履行本協議內容條
    約，需另簽訂借據3張（每張20萬），如乙方依約履行，甲
    方每半年（民國95年4月、10月及96年3月）各歸還乙張借據
    ；三、(一)：兩造婚姻關係於民國89年5月26日向中壢戶政機
    關登記之日即解除，乙方願撤銷於桃園地方法院（94年家訴
    字第64號）對男方提起『確認婚姻關係存在』訴訟，且乙方
    爾後不得再對甲方提起類案訴訟」等語（其餘條款則係關於
    子女監護及扶養部分）。且該3張借據均備註：「此張借據
    並無實際借貸之關係，乃是為了94年10月1日所簽之協議書
    ，順利履行而簽定，本借據於中華民國96年3月3日（95年4
    月3日、95年10月3日）歸還於甲○○，不得做為其他用途，
    亦不得移轉他人，否則無效」等語。是依上揭協議書及借據
    之約定觀之，兩造顯係於94年10月3日，就雙方所生婚姻、
    子女及財產等關係為一整體之解決，以期終止或防止紛爭之
    繼續，而上訴人所簽立之系爭本票，雙方既已同意作廢並歸
    還發票人即上訴人，依票據乃權利之表彰而論，自已具有免
    除債務之性質，準此，兩造並據而將該消費借貸性質之債務
    轉換為上訴人不履行系爭協議書之債務不履行之損害賠償，
    故有所謂「防止乙方未履行」，以及借據註明「並無實際借
    貸關係」「係為了協議順利履行而簽定」，並分期歸還借據
    予上訴人等情之記載，故依兩造所簽訂之協議書綜合觀察，
    雙方應係本於互相讓步以終止紛爭之目的而簽訂具有和解契
    約性質之文件，兩造間之消費借貸或本票債務縱屬為真，亦
    已因被上訴人之讓步因而免除，並轉換為促使上訴人履行和
    解條件之債務不履行之損害賠償性質，被上訴人仍據此協議
    書請求已因免除而消滅之消費借貸債務，自為無理由，應予
    駁回。
六、原審就此未詳予審酌，遽為被上訴人勝訴之判決，尚有未洽
    ，上訴人上訴意旨就此指摘原判決不當，求予廢棄改判，為
    有理由，自應由本院予以廢棄改判。
七、本件事證已臻明確，兩造其餘攻擊、防禦方法及未經援用之
    證據，經本院詳予審酌後，核與判決結果不生影響，爰不逐
    一論列，附此敘明。
據上論結，本件上訴為有理由，爰依民事訴訟法第450條、第78
條，判決如主文。
中    華    民    國    97    年    2     月    20    日
                  民事庭審判長法 官  林勤純
                              法 官  蔡新毅
                              法 官  朱光仁
上開正本係照原本作成。
不得上訴。
中    華    民    國    97    年    2     月    25    日
                              書記官 黃月瞳


司法院資訊處製作；財團法人民間司法改革基金會備份。
